【裁判字號】    99,消債抗,156
【裁判日期】    991228
【裁判案由】    更生事件
【裁判全文】
臺灣板橋地方法院民事裁定           99年度消債抗字第156號
抗  告  人  黎惠倫
代  理  人  高雪琴律師
上列抗告人因消費者債務清理條例聲請更生事件，對於中華民國
99年11月9日本院99年度消債更字第141號裁定提起抗告，本院裁
定如下：
    主  文
抗告駁回。
抗告程序費用新臺幣壹仟元由抗告人負擔。
    理  由
一、本件抗告意旨略以：
    原裁定以「抗告人毀諾無正當理由，因此駁回抗告人之聲請
    」，固非無見，惟查，抗告人每月所得扣除協商應繳新臺幣
    （下同）12,773元，確實無法維持最低生活，抗告人為緬甸
    華僑，對於臺灣法律及中文並不熟識，與銀行法務並無法有
    對等談判空間，使得協商不久因經濟撐不下去而毀諾，又原
    裁定所認定事實並無考慮物價通膨情形，故原裁定所為認定
    尚有失當。為此，爰提起本件抗告等語。
二、按債務人對於金融機構因消費借貸、自用住宅借款、信用卡
    或現金卡契約而負債務，在聲請更生或清算前，應提出債權
    人清冊，以書面向最大債權金融機構請求協商債務清償方案
    並表明共同協商之意旨，消費者債務清理條例第151條第1項
    定有明文。次按債務人與金融機構協商成立者，不得聲請更
    生或清算，但因不可歸責於己之事由，致履行顯有重大困難
    者，不在此限；消費者債務清理條例施行前，債務人依金融
    主管機關協調成立之中華民國銀行公會會員辦理消費金融案
    件無擔保債務協商機制與金融機構成立之協商，準用前項之
    規定，消費者債務清理條例第151 條第5項、第6項亦分別有
    明文可參。
三、次按前開法律規定之「但因不可歸責於己之事由，致履行顯
    有重大困難者，不在此限」，其立法意旨係基於債務清償方
    案成立後，應由債務人誠實遵守信用履行協商還款條件，惟
    於例外情形下發生情事變更，在清償期間收入或收益不如預
    期，致該方案履行困難甚或履行不能，因不可歸責於己之事
    由，始能聲請更生或清算。此規範意旨在避免債務人任意毀
    諾已成立之協商，濫用更生或清算之裁判上債務清理程序。
    蓋以債務清償方案係經當事人行使程序選擇權所為之債務清
    理契約，債務人應受該成立之協議所拘束。債務人既已與金
    融機構協商成立，如認該協商方案履行有其他不適當情形，
    自仍應再循協商途徑謀求解決。又所謂不可歸責於己之事由
    ，係指出於非己身所能控制之自然力或其他人為事由，具有
    猝然性而不能預知，非人力所能參與或所能阻止，而陷於不
    能履行承諾償還自己之債務者而言，例如：
  1.債務人於履行清償期間遭逢重大意外災害，如車禍、火災、
    或罹患重大不治之惡疾而喪失工作能力。
  2.債務人負擔家計生活之職業工作，突然非自願性失業，而可
    預見的、持續性的無法就業謀生。
  3.因遭逢不可抗力之天然災害，如地震、颱風、水災而因其損
    害甚鉅致無力清償等情事。
四、本件抗告人於消費者債務清理條例施行前，曾依照中華民國
    銀行公會會員辦理消費金融案件無擔保債務協商機制，與最
    大債權金融機構渣打國際商業銀行（下稱渣打銀行，原新竹
    國際商業銀行）成立共同協商債務清償方案，自95年6 月起
    分120 期零利率，於每月10日清償12,773元予各債權銀行，
    債權金額比例清償各項債務，至全部清償為止；惟抗告人僅
    按月還款至95年7月即未依約履行，共計清償協商款2期（見
    原審卷第36頁及第120頁渣打銀行99年8月11日民事陳報狀）
    ，是抗告人向本院聲請更生，自須審究其是否有「不可歸責
    於己事由致履行顯有重大困難」之情事。經查：原審依據抗
    告人於原審提出之95年度至98年度綜合所得稅各類所得資料
    清單、財政部臺灣省北區國稅局財產歸屬資料清單、勞工保
    險被保險人投保資料表、薪資明細單、財團法人金融聯合徵
    信中心當事人綜合信用報告、戶籍謄本、轉帳記錄等影本等
    資料，認定：「抗告人其95年度之年收入為289,265 元（平
    均月收入24,105元，見原審卷第39頁），96年度之年收入為
    369,218 元（平均月收入30,768元，見原審卷第40頁），足
    見其年收入並無遽減反而於96年度明顯增加；又抗告人於92
    年8月1 日至95年6月30日間係任職於百能工業股份有限公司
    ，投保薪資為22,800元，自95年7月1日起迄今，投保薪資則
    調高為25,200元（見原審卷第43頁），可徵聲請人自95年4
    月協商成立至95年7 月毀諾之際，其工作並無變動。是聲請
    人於協商成立後並未有何情事變更之情事存在，尚難認抗告
    人於協商後發生新的不可歸責於己致履行有重大困難之情事
    存在」；上開認事用法之判斷，與前開三所述法律所定之更
    生要件並無違誤。至於抗告人於抗告理由謂原裁定未考慮物
    價通膨等語，惟對於社會發生之通貨膨脹、物價上漲之情形
    ，固有可能造成生活費增加之情形，然增加之生活費是否導
    致履行困難甚或履行不能，仍非可一概而論，仍應以其實際
    情形，是否具體造成履行協商方案之困難，或不能履行為斷
    ，不能僅以社會上有上開情形，即謂有不可歸責之事實。何
    況，抗告人在客觀事實並未有顯著變動之情形下，實與「不
    可歸責於己之事由致履行顯有重大困難」之要件不符。又抗
    告人既有固定收入之履行能力，縱有履行不便，即使已就協
    商結果毀諾，亦得經由個別債權銀行協商程序以求適當履債
    ，附此敘明。
五、綜上，原審法院以抗告人雖有毀諾之事實，惟並未舉證證明
    其於協商成立後，究有何不可歸責於己之事由，致履行顯有
    重大困難，而認抗告人之聲請更生係屬無據，非無理由。從
    而，原審裁定駁回抗告人更生之聲請，於法自無違誤。抗告
    意旨指摘原裁定為不當，求予廢棄云云，並無可取，應予駁
    回。
六、據上論結：本件抗告為無理由，依消費者債務清理條例第15
    條，民事訴訟法第495條之1 第1項、第449條第1項、第95條
    、第78條，裁定如主文。
中    華    民    國    99    年    12    月    28    日
                  民事第一庭    法  官  李世貴
                                法  官  許瑞東
                                法  官  黎文德
以上正本證明與原本相符。
本裁定不得再抗告。
中    華    民    國    99    年    12    月    28    日
                                書記官  趙彬

司法院資訊處製作；財團法人民間司法改革基金會備份。
